【裁判字號】    95,易,2558
【裁判日期】    951114
【裁判案由】    毒品危害防制條例
【裁判全文】
臺灣臺中地方法院刑事判決              95年度易字第2558號
公  訴  人  臺灣臺中地方法院檢察署檢察官
被      告  甲○○
上列被告因毒品危害防制條例案件，經檢察官提起公訴（九十五
年度毒偵字第三五三六號），本院合議庭裁定改以簡式審判程序
審理後，判決如下：
    主  文
甲○○施用第二級毒品，累犯，處有期徒刑伍月。又施用第二級
毒品，累犯，處有期徒刑伍月；扣案之甲基安非他命壹包（含包
裝袋，驗餘重零點陸陸陸公克，外包裝因與毒品甲基安非他命相
結合無從分離而應視為毒品），沒收銷燬之，扣案之吸食器個
、酒精燈壹個及分裝袋壹包，均沒收。應執行有期徒刑捌月；扣
案之甲基安非他命壹包（驗餘重零點陸陸陸公克，外包裝因與毒
品甲基安非他命相結合無從分離而應視為毒品），沒收銷燬之，
扣案之吸食器個、酒精燈壹個及分裝袋壹包，均沒收。
    事  實
一、甲○○前曾於民國九十三年、九十四年間，因先後犯違反毒
    品危害防制條例、竊盜、竊盜等罪，經法院各判處有期徒刑
    八月、七月、四月確定，嗣並經定執行之刑有期徒刑一年六
    月確定，經入監執行後，於九十四年十二月三十一日縮刑期
    滿而執行完畢；另於八十九間，因施用毒品案件，經本院裁
    定令入戒治處所施以強制戒治後，於九十年十二月二十八日
    戒治期滿執行完畢而釋放。猶不知悔改，先基於施用第二級
    毒品甲基安非他命之犯意，於九十五年七月九日下午某時，
    在臺中縣潭子鄉之石牌公園內，以將甲基安非他命置於吸食
    器內燒烤產生燻煙，再吸食該燻煙之方式，施用第二級毒品
    甲基安非他命一次。另基於施用第二級毒品甲基安非他命之
    犯意，於九十五年八月三日下午五時許，在臺中縣潭子鄉○
    ○村○○路○段六七號住處，以上揭方式，施用第二級毒品
    甲基安非他命一次。嗣先於九十五年七月十日凌晨一時許，
    在苗栗縣後龍鎮○○里○○路二０六號前，因另犯竊盜罪（
    竊盜部分另由臺灣苗栗地方法院審理中）而為警查獲；另於
    九十五年八月三日下午五時四十五分許，在其上揭住處為警
    查獲，並扣得甲○○所有之甲基安非他命一包（含包裝袋，
    原重零點六七五公克，驗餘重零點六六六公克，外包裝因與
    毒品甲基安非他命相結合無從分離而應視為毒品）、供施用
    第二級毒品所用之吸食器三個、酒精燈一個及預備供施用第
    二級毒品所用之分裝袋一包。
二、案經臺中市警察局刑警大隊移送臺灣臺中地方法院檢察署檢
    察官偵查起訴。
    理  由
一、訊據被告甲○○對於上揭二次施用第二級毒品甲基安非他命
    等犯罪事實均坦承不諱，且被告先後為警查獲後，經警採集
    其尿液分別送請檢驗結果，均呈安非他命、甲基安非他命陽
    性反應，有中山醫學大學附設醫院藥物檢測中心確認檢驗結
    果報告、詮昕科技股份有限公司濫用藥物尿液檢驗報告各一
    份附卷可稽；又扣案疑似甲基安非他命之結晶性粉末經送鑑
    定結果，確含有甲基安非他命之成分，有行政院衛生署管制
    藥品管理局管檢字第０九五００一０一二０號鑑定書在卷足
    憑，此外，復有扣案之甲基安非他命一包（含包裝袋，原重
    零點六七五公克，驗餘重零點六六六公克，外包裝因與毒品
    甲基安非他命相結合無從分離而應視為毒品）、供施用第二
    級毒品所用之吸食器三個、酒精燈一個及預備供施用第二級
    毒品所用之分裝袋一包足資佐證，足認被告之自白與事實相
    符，應可採信。又被告曾於八十九間，因施用毒品案件，經
    本院裁定令入戒治處所施以強制戒治後，於九十年十二月二
    十八日戒治期滿執行完畢而釋放，有臺灣高等法院被告前案
    紀錄表、臺灣臺中地方法院檢察署刑案資料查註紀錄表各一
    份在卷可憑，足認被告係於強制戒治執行完畢釋放後五年內
    再犯本件施用毒品之罪。本件事證明確，被告之犯行洵堪認
    定。
二、按刑法第五十六條連續犯之規定業經修正公布刪除，並於九
    十五年七月一日施行，而依新法對於上開反覆實施犯罪模式
    之對應處置，除合於「接續犯」或「包括一罪」之情形外，
    則僅能依數罪併罰之規定個別處斷。且查：
（一）依最高法院八十六年臺上字第三二九五號判例意旨，數行
      為於同時同地或密切接近之時地實施，侵害同一之法益，
      各行為之獨立性極為薄弱，依一般社會健全觀念，在時間
      差距上，難以強行分開，在刑法評價上，以視為數個舉動
      之接續施行，合為包括之一行為予以評價，較為合理，方
      屬接續犯之範疇，足見「接續犯」之成立，係以時、空密
      接性為前提要件，即透過對於同一法益之同種類侵害行為
      繼續不間斷之實行，業已稀釋個別行為之獨立性，致使刑
      法評價時將之視為單一、整體之犯罪行為，以符合社會一
      般人對於行為概念之認知，並與行為人之犯罪目的相互結
      合。
（二）至於學理上「包括一罪」概念中，與施用毒品之犯罪型態
      較有關聯者，應屬「集合犯」之態樣。查，刑事法若干犯
      罪行為態樣，本質上原具有反覆、延續實行之特徵，立法
      時既予特別歸類，定為犯罪構成要件之行為要素，則行為
      人基於概括之犯意，在密切接近之一定時、地持續實行之
      複次行為，倘依社會通念，於客觀上認為符合一個反覆、
      延續性之行為觀念者，於刑法評價上，即應僅成立一罪。
      學理上所稱「集合犯」之職業性、營業性或收集性等具有
      重複特質之犯罪均屬之，例如經營、從事業務、收集、販
      賣、製造、散布等行為概念者是（最高法院九十五年度臺
      上字第四六八六號判決意旨參照）。從而，集合犯應係依
      一般社會通念，特定犯罪行為具有反覆實施之特性，立法
      者於制定刑罰法律之初，亦已認知該種行為類型之反覆性
      ，而有意藉由法條中客觀構成要件之行為要素，涵括上開
      具有反覆實施特性之數個犯罪行為，仍僅接受一次刑法之
      評價為已足。
（三）本次刑法修正既依據「刑罰公平原則」之考量，刪除有關
      連續犯之規定，並將含有連續犯性質之常業犯一併全數刪
      除（參見刑法修正草案總說明），其理由略為：實務上之
      見解對於「同一罪名」之認定過寬，所謂「概括犯意」經
      常可連綿數年之久，「且在採證上多趨於寬鬆」，每每在
      起訴之後，最後事實審判決之前，對繼續犯同一罪名之罪
      者，均適用連續犯之規定論處，不無鼓勵犯罪之嫌，亦使
      國家刑罰權之行使發生不合理之現象等語。雖立法理由同
      時稱：對於竊盜、吸毒 (施用毒品)之習慣犯，恐因數罪
      併罰而有量刑過重而產生不合理之現象一節，在實務運用
      上應可參考德、日等國之經驗，委由學界及實務以補充解
      釋之方式，發展接續犯之概念，對於合乎接續犯或包括的
      一罪之情形，認為構成單一之犯罪，以限縮數罪併罰之範
      圍，用以解決上述問題。然則：
   1、習慣犯與接續犯二者性質有別，且本次修法前「接續犯」
      與「連續犯」之概念，均已存在，最高法院判決、判例並
      已多所闡釋二者之區別，向來實務上對於施用毒品行為，
      均以「連續犯」論處，不認為是「接續犯」，如何會因修
      法後刪除連續犯規定，即變成屬於「接續犯」。
   2、所謂習慣犯，係指犯罪行為人對於犯罪行為具有倚賴性，
      而會反覆實施同一類犯罪之情形，是縱認施用毒品者性格
      上對於吸毒行為具有倚賴性，會反覆實施，而認吸毒犯屬
      於一種習慣犯，且連續犯及常業犯刪除後，習慣犯在論罪
      上應僅能歸屬於集合犯，而屬「集合犯」之一種。然習慣
      犯之用語在犯罪學上及刑事矯治上有其意義，施用毒品行
      為就其施用情狀，依社會一般客觀上之觀察，認論以一罪
      為適當時，固非不可參酌集合犯之法理，只論以包括一罪
      。惟實務運作上，應特加注意者，乃屬「集合犯」之犯罪
      ，並非其所有反覆實行之行為，皆一律認為包括一罪，仍
      須從行為人之主觀犯意，自始係基於概括性，行為之時、
      空上具有密切關係，「且」依社會通念認屬包括之一罪為
      合理適當者，始足當之，否則仍應依實質競合予以併合處
      罰。準此，施用毒品者，每一個滿足該次毒癮之施用毒品
      行為，在時空上既可明顯區隔，自係各自獨立之施用毒品
      行為。
   3、且查，刑法功能之一，在對違法犯罪行為，給予相當之刑
      罰制裁，藉由刑罰之威嚇力產生壓制遏阻犯罪之動能，除
      期矯治犯罪行為人之惡性，使得以再社會化，並確保國家
      社會共同生活體之法律秩序。是參酌首揭本次刑法修法理
      由，刑法有關連續犯、常業定刪除後，原則上應依一行為
      一罪一罰予以併合處罰，且實務上對於接續犯、集合犯等
      實質上一罪關係見解之變更，僅係回歸法律適用原貌而已
      ，目前階段不應過度擴張適用。如將時空上明顯足以區隔
      之滿足該次毒癮之各次施用毒品行為，遽以時間長短解決
      訴訟經濟問題，認均在「集合犯」包括一罪範圍之內，應
      屬違反廢除連續犯之立法意旨，蓋如此認定結果，非但不
      能端正立法意旨所稱：「每每在起訴之後，最後事實審判
      決之前，對繼續犯同一罪名之罪者，均適用連續犯之規定
      論處，不無鼓勵犯罪之嫌，亦使國家刑罰權之行使發生不
      合理之現象」等語之情形（反覆施用毒品，多次為警查獲
      之吸毒者，可透過「不曾間斷施用毒品」之空言自白云云
      ，獲得僅成立一個施用毒品罪之判決），並因連續犯加重
      其刑之規定業已刪除，致使反覆施用毒品之行為人形式上
      甚或實質上可獲得較未廢除連續犯規定前為輕之刑度之判
      決。如此，豈不反而加劇「鼓勵犯罪之嫌」，使國家刑罰
      權之行使發生「更不合理」之現象。
（四）此次立法理由針對吸毒犯行固有提到：「恐因數罪併罰而
      有量刑過重而產生不合理現象之現象一節，在實務運用上
      ，應可參考德、日等國之經驗，委由學界及實務以補充解
      釋之方式，發展接續犯之概念，對於合乎「接續犯」或「
      包括的一罪」之情形，認為構成單一之犯罪，以限縮數罪
      併罰之範圍，『用以解決』上述問題」等語。惟上揭論述
      ，顯然並未認以往實務對於施用毒品行為採連續犯而未採
      接續犯甚或集合犯之見解，有何不當，考其上揭用語之目
      的，應僅係提出一種解決「『恐』產生量刑過重現象」之
      想法供實務、學界參考。本次刑法修正既廢除連續犯及常
      業犯之規定，為達罰當其罪，符合罪刑相當原則目的，自
      不宜以原有連續犯或常業犯量刑標準之舊思維，為數罪併
      罰定執行刑之依據，業如前述。且修法前實務上因被告較
      後或較前之施用毒品行為未及為法院審酌，復因二者具有
      連續犯關係而為前案既判力所及，致無法對被告該次施用
      毒品行為予以論罪處罰之不合理現象所在多有，此次修法
      刪除連續犯規定而論以數罪併罰結果，一方面可避免上述
      不合理現象之發生，另方面透過法院嗣後以裁定定其應執
      行之刑時，得以綜合審酌裁量出一適當之應執行刑，應更
      能切合此次修法用意，並解決修法理由所謂恐因數罪併罰
      而有量刑過重而產生不合理現象之問題。是立法理由提及
      之恐因數罪併罰而有量刑過重而產生不合理之現象，依本
      院見解，應由法院於定其應執行之刑時，基於罰當其罪，
      符合罪刑相當原則目的之考量，予以綜合判斷裁量出一適
      當之應執行之刑，以資調節，而非遽予改變以往實務見解
      ，改論「集合犯」，否則，換湯不換藥，難以符合此次修
      法刪除連續犯規定之目的。
（五）綜上所述，立法理由言及之恐因數罪併罰而有量刑過重而
      產生不合理現象，既本可透過法院適當之裁量定出罪刑相
      當之刑期以滋避免、解決。且如將吸毒者在時空上明顯足
      以區隔之主觀上滿足各該次毒癮之各次施用毒品行為，予
      以評價為屬「集合犯」而僅成立一個施用毒品罪，復明顯
      有違本次修正刪除連續犯規定之立法本旨。本院因認本案
      被告上揭四次施用毒品犯行，應因連續犯規定之刪除而予
      數罪併罰。
三、查甲基安非他命係屬毒品危害防制條例第二條第二項第二款
    所稱之第二級毒品。是核被告甲○○所為，係各犯毒品危害
    防制條例第十條第二項之施用第二級毒品罪。被告因施用第
    二級毒品而持有第二級毒品之低度行為，應為其施用之高度
    行為所吸收，不另論罪。被告所犯上開二罪間，犯意各別，
    行為互殊，應予分論併罰。而本件被告所為應非屬集合犯之
    性質，已如前述，且被告上揭二次施用毒品犯行之時間，相
    距有二十餘日，難謂係基於接續之犯意為之，是檢察官誤認
    被告上揭多次施用第二級毒品犯行，應屬接續犯，僅成立一
    罪，尚有未洽，附此指明。又被告前曾於九十三年、九十四
    年間，因先後犯違反毒品危害防制條例、竊盜、竊盜等罪，
    經法院各判處有期徒刑八月、七月、四月確定，嗣並經定執
    行之刑有期徒刑一年六月確定，經入監執行後，於九十四年
    十二月三十一日縮刑期滿而執行完畢，亦有臺灣臺中地方法
    院檢察署刑案資料查註紀錄表及臺灣高等法院被告前案紀錄
    表各一份附卷可參，其受徒刑之執行完畢，五年以內故意再
    犯有期徒刑以上之罪，為累犯，應依刑法第四十七條之規定
    ，各加重其刑。爰審酌被告前因施用毒品犯行，經強制戒治
    後猶故態復萌，再施用毒品不輟，無視於毒品對於自身健康
    之戕害及國家對於杜絕毒品犯罪之禁令，惡性非輕，並考量
    被告本件施用毒品之次數、動機、手段、造成危害之程度及
    犯後坦承犯行，尚知悔悟，態度良好等一切情狀，各量處如
    主文所示之刑，並定其應執行之刑。末查，扣案之甲基安非
    他命一包（含包裝袋，原重零點六七五公克，驗餘重零點六
    六六公克，外包裝因與毒品甲基安非他命相結合無從分離而
    應視為毒品），係屬毒品危害防制條例所管制之第二級毒品
    ，不論屬於犯人與否，應依毒品危害防制條例第十八條第一
    項前段規定沒收銷燬之；另扣案之吸食器三個、酒精燈一個
    及分裝袋一包，係被告所有供其施用毒品甲基安非他命所用
    及預備供施用毒品甲基安非他命所用之物，業據被告供承在
    卷，應依刑法第三十八條第一項第二款宣告沒收。
四、
（一）公訴意旨另略以：被告除上揭經本院判決有罪之施用第二
      級毒品犯行外，尚自九十三年八月七日起至九十五年八月
      三日止（其中九十三年九月二十一日起至九十五年一月一
      日因在監而除外），尚有其他多次施用第二級毒品甲基安
      非他命之犯行云云。
（二）按犯罪事實應依證據認定之，無證據不得認定犯罪事實，
      刑事訴訟法第一百五十四條第二項定有明文。又事實之認
      定，應憑證據，如未能發現相當證據，或證據不足以證明
      ，自不能以推測或擬制之方法，以為裁判基礎。且認定犯
      罪事實所憑之證據，雖不以直接證據為限，間接證據亦包
      括在內；然而無論直接或間接證據，其為訴訟上之證明，
      須於通常一般之人均不致有所懷疑，而得確信其為真實之
      程度者，始得據為有罪之認定。再被告之自白，不得作為
      有罪判決之唯一證據，仍應調查其他必要之證據，以察其
      是否與事實相符，刑事訴訟法第一百五十六條第二項定有
      明文，立法目的在以補強證據之存在，藉以限制合法自白
      在證據上之價值，俾發現實質的真實，即使被告之自白出
      於任意性，然若別無其他補強證據足以擔保其自白與事實
      相符，該自白仍非刑事訴訟法上得據之為認定被告犯罪之
      唯一證據，當不得單憑此而為被告不利之認定（最高法院
      四十年臺上字第八六號及七十六年臺上字第四九八六號判
      例及八十五年度臺上字第六六四號判決意旨參照）。本件
      檢察官認被告尚涉有此部分多次施用第二級毒品甲基安非
      他命犯行，係以被告之自白及上揭驗尿報告為其論據。然
      查，被告於本院審理時已堅詞否認上揭犯行，其自白先後
      已屬不一，且按常人如未施用第二級毒品，其尿水中當無
      呈毒品藥物陽性反應，倘有施用者，約百分之七十於二十
      四小時內自尿中排出，約百分之九十於九十六小時自尿中
      排出，故推算施用時間距採尿時間最長可能不會超過四日
      ，此經行政院衛生署藥物食品檢驗局八十一年二月八日（
      八一）藥檢壹字第００一一五六號函示甚明。準此，上揭
      驗尿報告，固足以補強被告上揭有罪部分自白之真實性，
      然尚不足以擔保被告自白其尚有其餘施用第二級毒品犯行
      部分確與事實相符，此外，復查無其他積極證據足資證明
      被告尚有上揭其他施用第二級毒品海洛因之犯行，依據上
      開說明及本次刑法第五十六條連續犯規定修正之立法理由
      提及「且在採證上多趨於寬鬆」等語之意旨，自難僅憑被
      告之自白遽認被告尚有此部分多次施用第二級毒品犯行，
      此部分原應為無罪之諭知，然因檢察官認被告此部分罪嫌
      與上開經判處有罪部分有集合犯之實質上一罪關係，爰不
      另為無罪之諭知，併此指明。
據上論斷，應依刑事訴訟法第二百七十三條之一第一項、第二百
九十九條第一項前段，毒品危害防制條例第十條第二項、第二十
三條第二項、第十八條第一項前段，刑法第十一條、第四十七條
第一項、第五十一條第五款、第三十八條第一項第二款，判決如
主文。
中    華    民    國    95    年    11    月    14    日
                  臺灣臺中地方法院刑事第十一庭
                                法  官  王世華
上正本證明與原本無異。
如不服本判決，應於判決送達後十日內向本院提出上訴狀，上訴
於臺灣高等法院臺中分院 (須附繕本)。
                                書記官  劉易柔
中    華    民    國    95    年    11    月    14    日
附錄論罪科刑法條：
毒品危害防制條例第十條第二項：
施用第二級毒品者，處三年以下有期徒刑。


司法院資訊處製作；財團法人民間司法改革基金會備份。
